【裁判字號】    90,訴,3437
【裁判日期】    901231
【裁判案由】    第三人異議之訴
【裁判全文】
臺灣高雄地方法院民事判決  九十年度訴字第三四三七號
    原      告  丙○○
    訴訟代理人  乙○○
    送達代收人  乙○○
    被      告  高雄市農會
    法定代理人  丁○○
    訴訟代理人  甲○○
右當事人間第三人異議之訴事件，本院判決如左：
    主    文
原告之訴駁回。
訴訟費用由原告負擔。
    事    實
甲、原告方面：
一、聲明：
（一）、鈞院八十八年度執字第四一三八五號強制執行事件，就暫編四八四一建號，
        即門牌號碼高雄市左營區○○○路六巷三號之未保存登記建物部分，即第一
        層、第二層、第三層、第四層、第五層、第六層面積依序各為二三點○七；
        一七點二二；一七點二二；一三點九三；六七點一六；四九點八五平方公尺
        增建部分所為強制執行程序應予撤銷。
（二）、訴訟費用由被告負擔。
二、陳述：
（一）、按第三人就執行標的物有足以排除強制執行之權利者，得於強制執行程序終
        結前，向執行法院對債權人提起異議之訴，此強制執行法第十五條定有明文
        。查鈞院八十八年度執字第四三一八五號債權人高雄市農會︵即被告︶與債
        務人黃錦香間清償債務強制執行事件所查封之暫編四八四一建號，即門牌號
        碼高雄市左營區○○○路六巷三號之未保存登記建物部分，即第一層、第二
        層、第三層、第四層、第五層、第六層，面積依序各為二三點○七；一七點
        二二；一七點二二；一三點九三；六七點一六；四九點八五平方公尺增建部
        份係原告出資建造完成，原告為原始起造人即屬所有權人。
（二）、該增建部分有獨立通路，其各樓層供作廚廁、房間使用即屬獨立建物，被告
        遽指為其債務人黃錦香、乙○○所有，而一併聲請鈞院民事執行處對之執行
        查封拍賣，顯有錯誤，爰依上開規定，提起本訴。
三、證據：提出本院民事執行處九十年五月二十一日九十高貴民逸八十八執字第四一
        三八五通知書。
乙、被告方面：
一、聲明：如主文所示。
二、陳述：
（一）、原告主張系爭未保存登記建物係由原告出資興建，其為原始起造人，應自始
        取得其所有權云云，惟鈞院九十年六月八日由書記官會同債權人及本案被告
        履勘現場時，僅債務人乙○○、黃錦香在場，異議人即原告丙○○未居住系
        爭未保存登記建物，況原告與債務人黃錦香為姐弟關係，查封之建築物係黃
        錦香、乙○○及其子女居住，原告是否就增建之未保存登記部份有自建取得
        所有權已有存疑。
（二）、又查該系爭未保存登記建物，經實際履勘結果，其後門一面為廁所，一面為
        木板釘死之牆面，原告所稱之房屋出入口，實為一排水溝，增建部份皆須經
        由設定抵押權之第二一七建號主建築物出入，且增建部份之一樓與主建物相
        連相通，增建之二樓以上部份皆須藉由第二一七號主建物之樓梯上下出入，
        ，此有鈞院八十八年度執字第四一三八五號現場勘察執行筆錄可憑。是故增
        建之未保存登記建物部份顯無構造上及經濟之獨立價值，既與主建物無法分
        離使用，其性質應屬附屬從物，系爭未保存登記之建物應為抵押權效力所及
        ，而為拍賣效力所及，被告聲請一併查封拍賣自屬有理，原告主張為其所有
        而提出第三人異議之訴，依法無據。
三、證據：請求調閱本院八十八年執字第四一三八五號執行卷宗、提出照片及立體側
    面圖各一張、台灣高等法院高雄分院九十年度抗字第九○○號裁定書一紙為證。
丙、本院依職權調閱本院八十八年度執字第四一三八五號執行案全卷及查詢高雄市左
    營區○○○路六巷三號及高雄市○○區○○路一二○號全戶戶籍謄本。
    理    由
一、本件原告起訴主張：鈞院八十八年度執字第四一三八五號強制執行事件，就暫編
    增建第四八四一建號，即門牌號碼高雄市左營區○○○路六巷三號之未保存登記
    建物部分，第一層、第二層、第三層、第四層、第五層、第六層面積依序各為二
    三點○七；一七點二二；一七點二二；一三點九三；六七點一六；四九點八五平
    方公尺部分面積合計一八八．四五平方公尺，為原告於民國七十四年、七十五年
    間所興建而取有所有權，且與鈞院八十八年度執字第四一三八五號強制執行事件
    債務人黃錦香、乙○○所有之前方建號第二一七號建物各自獨立，詎被告竟聲請
    一併查封拍賣，爰本於強制執行法第十五條規定，求為命撤銷此部分強制執行程
    序之判決。
二、被告則以：系爭未保存登記建物與抵押債務人黃錦香持以設定抵押之建物結構為
    一體，門戶相通而無隔間，混凝土外牆一致，顯係輔助原建物之經濟目的而一體
    使用，因不具構造上及使用上之獨立性，自不得獨立為物權之客體，並與原建物
    具有從屬關係，為原建物之附屬物，原建物所有權範圍即因而擴張，抵押權亦因
    而擴張及之，原告自不得排除強制執行等語，資為抗辯。
三、原告主張系爭建物於本院八十八年度執字第四一三八五號債務人黃錦香、乙○○
    之強制執行事件中，經被告一併聲請查封拍賣之事實，業據提出該執行事件之現
    場履勘通知及拍賣附表為証，且經本院依職權調取該執行卷查明屬實，復為被告
    所不爭執，則原告此部分主張之事實，可堪認為真實。又被告雖主張系爭建物為
    其所有，得據以排除強制執行，被告則否認原告有此據以排除強制執行之權利，
    故本件之爭點即在於原告是否就系爭未保存登記建物有所有權。經查：
（一）按〔於原有建築物之外另行增建者，如增建部分與原有建築物無任何可資區別
      之標識存在，而與之作為一體使用者，因不具構造上及使用上之獨立性，自不
      得獨立為物權之客體，原有建築物所有權範圍因而擴張，以原有建築物為擔保
      之抵押權範圍亦因而擴張。倘增建部分於構造上及使用上已具獨立性，即為獨
      立之建築物。苟其常助原有建築物之效用，而交易上無特別習慣者，即屬從物
      ，而為抵押權之效力所及。若增建部分已具構造上之獨立性，但未具使用上之
      獨立性而常助原有建築物之效用者，則為附屬物。其使用上既與原有建築物成
      為一體，其所有權應歸於消滅；被附屬之原有建築物所有權範圍因而擴張，抵
      押權之範圍亦同。〕此有最高法院八十八年台上字第四八五號判決要旨可供參
      酌。本件系爭建物為未保存登記之建物，為兩造所不爭執，而系爭建物部分之
      外牆與原抵押權設定範圍之第二一七號建物之外牆相連，且均為混凝土結構造
      ，材質一致，在外觀上並無從判斷有二棟獨立之建物存在，而系爭未保存登記
      之增建部份與建號第二一七號建築物之門戶相通而無隔間，客觀上亦無從區別
      增建部份與建號第二一七號建物之界址等情，此經調閱本院八十八年度執字第
      四一三八五號執行卷宗，審視卷附之現場勘驗筆錄、現場照片、測量成果圖、
      地籍圖及地籍謄本等查証屬實。以此現場狀況為斟酌，先前之建號第二一七號
      房屋與未保存登記之增建部份二者在結構上顯已成為一體而合併使用，在客觀
      上亦無任何可資區別之標識存在，則系爭增建建物部分，已不具有構造上及使
      用上之獨立性，自不得為獨立為物權之客體，故建號第二一七號建物之所有權
      範圍即因系爭增建部份之併入而擴張，原告認其仍就增建部分享有所有權，即
      有誤解。
（二）原告自陳系爭未保存登記增建部份係供其住家用，本院姑不論系爭高雄市左營
      區○○○路六巷三號住處係債務人黃錦香、乙○○及其家人居住，而本件原告
      丙○○係與其家人共同設籍於高雄市○○區○○路一二○號，此有本院依職權
      查詢高雄市左營區○○○路六巷三號及高雄市○○區○○路一二○號全戶戶籍
      謄本在卷可憑，不論增建部份實際係何人居住使用，然依其設備、裝潢之使用
      性質以觀，應係為輔助前方建號第二一七號主建物之效用而存在，應屬附屬物
      之性質，其使用上既與前方建號第二一七號主建物成為一體，縱屬原告所自建
      ，然既無法獨立，則原告之所有權即應歸於消滅，原告自難再本於所有權而為
      主張。
（三）原告雖主張系爭增建建物進出有獨立通路，有廚廁、房間等，應屬獨立之建物
      云云。然判斷建物在結構上與使用上是否一體，應從建物整體為觀察，尚難僅
      以有房間、廚廁等設備即認具有獨立性，又系爭增建部份之建築雖可由其左側
      巷子進出，然依被告庭呈而雙方所不爭執之照片以觀，該巷子僅得側身而過，
      且進出之鐵門僅一人肩膀寬之大小，其構造上實無作為獨立供日常生活進出之
      功用，況增建部份與原抵押範圍之建號第二一七號建物，二者均係座落於已設
      定抵押予原告之高雄市○○區○○段十二小段一二○一地號上，此觀上開土地
      及建物謄本即知，二者有其依存關係。再由上揭建築物之建築本體來看，系爭
      未保存登記建物一樓至四樓部分，實係系爭第二一七號建物法定預留空地所蓋
      滿而來，應認已附合而附屬在第二一七號建物之第一層至第四層內，而屬於系
      爭第二一七號建物之一部。而未保存登記之增建第五、六樓整層係第二一七號
      建物頂樓再增建之部分，而增建及原建物之每一樓層均打通合併使用，且增建
      建物本身上下樓層並無電梯或樓梯，其上下樓梯均需依靠第二一七號建物之樓
      梯而為對外之出入口，是該所有增建部分，實無獨立之對外出入口而須合併使
      得使用，顯然經濟上及構造上均無獨立使用之效能及價值，充其量僅係多種建
      材之組合而已，原告自不得主張有獨立「不動產建物」之所有權。是系爭未保
      存登記之增建部份，自為第二一七號建物之抵押權設定效力之所及，被告予以
      一併查封拍賣，並無不當可言。至原告雖聲請傳喚証人陳居男，以便証明上述
      系爭建物係原告出資建造，然系爭增建建物因已成為建號第二一七號所有建物
      之一部分或附屬物，業如前述，則系爭建物已無從單獨為所有權之客體，本院
      認無傳訊必要，併此說明。
四、按就執行標的物有排除強制執行之權利者，得於執行程序終結前，向執行法院對
    債權人提起異議之訴。強制執行法第十五條第一項定有明文；又強制執行法第十
    五條所謂就執行標的物有排除強制執行之權利者，係指對於執行標的物有所有權
    、典權、留置權、質權存在情形之一者而言。此有最高法院四十四年台上字第七
    二一號判例可資參照。本件原告就系爭增建建物既無所謂之「所有權」存在，則
    其自不得本於強制執行法第十五條之規定訴請排除本件強制執行程序，其請求不
    應准許，應予駁回。
五、本件事證已明，兩造其餘攻擊防禦方法與判決之結果不生影響，爰不予論述，併
    此明。
六、結論：原告之訴為無理由，依民事訴訟法第七十八條，判決如主文。
中    華    民    國    九十    年      十二      月        三十一      日
                                臺灣高雄地方法院民事第一庭
                                    法  官  簡  志  瑩
右為正本係照原本作成。
如不服本判決，應於送達後廿日內，向本院提出上訴狀並表明上訴理由，如於本判決
宣示後送達前提起上訴者，應於判決送達後十日內補提上訴理由書（須附繕本）。
中    華    民    國    九十    年      十二      月        三十一      日
                                    書記官  李  梅  芬


司法院資訊處製作；財團法人民間司法改革基金會備份。
